臺灣高等法院民事判決　　　　　　　　95年度上更(二)字第59號
上　訴　人　　　中國力霸股份有限公司
法定代理人　　　甲○○○
訴訟代理人　　　紀鎮南律師
　　　　　　　　乙○○
被 上 訴人　　　丁○○
　　　　　　　　戊○
兼上二人共同
訴訟代理人　　　丙○○
上列當事人間請求返還價金事件，上訴人對於中華民國89年10月
24日臺灣臺北地方法院88年度訴字第5020號第一審判決提起上訴
，經最高法院第2次發回更審，本院於96年2月27日言詞辯論終結
，判決如下：
    主  文
上訴駁回。
第二審及發回前第三審訴訟費用由上訴人負擔。
    事實及理由
一、本件被上訴人主張：伊於民國80年9 月27日，分別向上訴人
    購買坐落台北縣中和市○○段尖山腳小段28－21、30－1 、
    30－2、30－3、30－5、30－7號土地（下稱系爭土地）上所
    興建之力霸山河大廈之預售屋中之房屋編號第A5棟系爭房屋
    ，被上訴人丙○○、戊○並另分別購買位於地下3樓第66、6
    5 號機械式停車位。被上訴人丁○○、丙○○、戊○依序交
    付新台幣（下同）1,334,238元、1,514,438元、1,524,338
    元。詎系爭預售屋完工後，有(一)依銷售海報，A5棟與A2棟之
    中間，夾有A7套房，三戶成一Ｕ字形，A7有一半圓形陽台，
    該陽台與A5、A2之內側陽台成等距對稱，惟現狀為A7半圓形
    陽台與A5、A2兩邊不對稱並靠攏A5，且僅相距50公分，伸手
    可及，A2及A7則相距100 多公分，嚴重影響伊等居家安全及
    隱私權等。(二)客廳左側房間內柱位置，本應室內、外各占一
    半，惟現狀為外觀平整，柱位全部挪移室內，嚴重影響室內
    擺設，使用價值不高。(三)客廳旁之外側陽台，本應突出室外
    ，形成三面採光，惟現狀為兩側封閉，僅留一面採光且縮小
    單面採光範圍。(四)現狀之客廳高度，一半為216 公分，一半
    為245公分，而房間之高度其中一間僅215公分等瑕疵。系爭
    房屋欠缺約定或通常應有之品質、效用，經伊多次要求補正
    ，上訴人仍置之不理等情，爰以起訴狀繕本之送達，為解除
    買賣契約之通知，並依解除契約之法律關係，求為命上訴人
    返還被上訴人丁○○已付價金1,334,238 元、被上訴人丙○
    ○1,514,438元、被上訴人戊○1,524,338元，及均自88年12
    月4 日起至清償日止，按年息5%計算利息之判決（原審為被
    上訴人勝訴之判決。上訴人聲明不服）。並答辯聲明：上訴
    駁回。
二、上訴人則以：(一)系爭預售屋之銷售，係自80年8 月10日起至
    同年12月底止，而系爭房地買賣契約係在公平交易法及消費
    者保護法公布實施前簽訂，自無該二法適用。(二)銷售廣告或
    樣品屋除兩造於契約中特別約定列入契約內容外，其餘僅具
    要約引誘之性質，非契約內容之一部，無拘束買賣雙方之效
    力。(三)系爭房屋A5棟與A7棟之陽台間距僅50公分部分：系爭
    力霸山河大廈係地下4 層、地上33層之超高建築物，其中A5
    棟共30戶，被上訴人所購者為A5棟之22樓、23樓、24樓，除
    被上訴人所購之3 戶尚未過戶交屋外，其餘27戶均已過戶交
    屋，足徵依系爭力霸山河大廈A5棟買受人通常交易之觀念判
    斷，有關A5棟與A7棟間之距離僅有50公分乙節，不得謂係物
    之瑕疵。況力霸山河大廈區分所有權人會議，已准許住戶裝
    設不鏽鋼鐵窗，設定統一規格及裝設位置，且大部分住戶均
    已安裝鐵窗，則A5棟與A7棟陽台外牆間之棟距，雖僅有50公
    分，亦不影響系爭房屋之價值與通常效用，故縱認有瑕疵，
    因減少之程度無關重要，依民法第354條第1項但書規定，亦
    不得視為瑕疵。(四)系爭房屋客廳左側房間柱位均設於室內部
    分：系爭房屋柱子位置並未改變，係為外牆安全及施工問題
    採用預鑄方式，將原來的牆往外移，室內面積反而增加，對
    系爭房屋之結構安全及美觀均屬有益，難謂係瑕疵。(五)系爭
    房屋高度部分：所謂樓層高度320 公分係指下層樓板面至上
    層樓板之高度而言，非指天花板至當層樓面之淨高度，系爭
    房屋室內高度均在210 公分以上，均在建築技術規則第32條
    第2 款所定限制之上，不能認係瑕疵。又系爭房屋室內部分
    天花板淨高約215公分者之面積占室內面積比例43%-44%，其
    他室內天花板淨高則為245公分至254公分，皆大於210 公分
    ，且裝潢後天花板至地板高度仍有215.5公分 ，Ｈ型鋼樑，
    係結構設計上所需，是房屋之高度與室內空間使用效能，均
    與相關建築技術規則無違。(六)被上訴人繳付自備款後，即拒
    依約繳付尾款，並拒絕辦理交屋手續，伊分別於86年7 月25
    日以存證信函催告，被上訴人置之不理，已遲延給付，自無
    權解除契約，縱認系爭房屋高度有瑕疵，被上訴人得解除契
    約，然解約後，對上訴人所受之損害遠大於被上訴人，依民
    法第359 條但書規定，被上訴人僅得請求減少價金，不得解
    除契約等語，資為抗辯。並上訴聲明：(一)原判決廢棄。(二)被
    上訴人在第一審之訴駁回。
三、兩造不爭之事實（見本院上更(二)字1 卷173頁）：
  (一)上訴人取得台北縣政府工務局80年7 月18日核發80年中建字
    第1074號建造執照，於系爭土地興建地上33層、地下4 層之
    「力霸山河大廈」集合住宅，建築完成後，於86年3 月22日
    取得該局核發之86中使字第362 號使用執照。
  (二)被上訴人於力霸山河大廈銷售期間之80年9月3日至工地向售
    屋小姐康麗雲支付定金訂購系爭房屋及基地應有部分，其中
    丁○○購買A5棟22樓，總價630 萬元、丙○○購買A5棟23樓
    及地下3樓停車位，房屋及土地總價630萬元，車位90萬元，
    戊○購買A5棟24樓及地下3樓停車位，房屋及土地總價635萬
    元、停車位90萬元，均於訂購單上註明價金不隨物價波動而
    提高，並於同年月27日正式簽訂契約，於契約書中另以文字
    載明：「本大樓之公共設施絕對比照銷售海報圖樣及項目施
    工」等。
  (三)被上訴人於86年2月3日以存證信函通知上訴人系爭房屋有(1)
    A7棟陽台與A5棟陽台距離應為100 公分以上，現況僅約50公
    分(2)房間內之柱位應為室內、外各佔一半，現況為外觀平整
    、柱位全部移入室內(3)客廳陽台應如同A12 般突出於室外，
    三面採光，採光面約700公分，現況僅剩250公分等瑕疵，要
    求每戶補貼上訴人15萬元後解除契約退款，或每戶減價120
    萬元而交屋。
  (四)被上訴人繳付自備款後，自86年5 月31日起即未繳付其餘尾
    款，合計被上訴人丁○○繳納1,334,238元、被上訴人丙○
    ○繳納1,514,438元、被上訴人戊○繳納1,524,338元。
  (五)上訴人於86年7 月25日以存證信函催告被上訴人於文到10日
    內至上訴人公司辦理繳交未付之應繳貸款同時辦理交屋手續
    ，被上訴人於同年月28日收受，仍未繳納。
  (六)系爭房屋建築完成後，其客廳有Ｈ型鋼樑經過，上訴人將Ｈ
    型鋼樑處至陽台以天花板裝潢，裝潢後高度為215 公分，餐
    廳未裝潢，高度為246 公分，客廳左側臥室牆壁柱位凸出牆
    壁80公分，其上有Ｈ型鋼樑經過，上訴人將Ｈ型鋼樑處至窗
    台以天花板裝潢，裝潢後高度為215.5 公分，其餘未裝天花
    板部分及另間臥室高度為252.5 公分，客廳外陽台正面採光
    ，兩側則有牆壁，廚房外陽台距離鄰棟陽台約六塊磁磚（每
    塊磁磚9.5公分×9.5公分），人手可觸及鄰棟陽台瓦斯爐，
    鄰棟陽台則與A5棟對面棟陽台距離約16.5塊磁磚。
  (七)上訴人嗣提起本件訴訟，於起訴時以系爭房屋有(1)A7棟陽台
    與A5棟陽台距離僅約50公分，因住戶公約規定不在大樓外加
    裝鐵窗，伊等無法藉加裝鐵窗保障居家安全(2)臥房柱位全部
    移入室內，嚴重影響室內擺設(3)客廳外僅留一面採光(4)高度
    不足為由，以起訴狀繕本送達為解約意思表示通知。
四、按所謂物之瑕疵，係指存在於物之缺點而言，凡依通常交易
    觀念，或依當事人之決定，認為物應具備之價值、效用或品
    質而不具備者，即為物有瑕疵（最高法院73年台上字第1173
    號判例意旨參照）；又按物之出賣人對於買受人，應擔保其
    物依第373 條之規定危險移轉於買受人時，無滅失或減少其
    價值之瑕疵，亦無滅失或減少其通常效用或契約預定效用之
    瑕疵，民法第354條第1項前段定有明文。又買賣標的物之瑕
    疵擔保請求權，依民法第354條第1項前段及第359 條前段規
    定，固於危險移轉時始能成立，但在危險移轉前，買受人已
    發覺其物有瑕疵，倘能證明其瑕疵不能除去或確定出賣人拒
    絕為除去時，尚難謂買受人不得對之解除契約（最高法院85
    年台上字第1306號判決意旨參照）。本件被上訴人主張系爭
    房屋有如上所述之瑕疵，欠缺約定或通常應有品質、效力及
    價值，經通知上訴人補正，上訴人未為補正，乃以原審起訴
    狀繕本之送達，為解除兩造間買賣契約之意思表示，並請求
    上訴人返還已付之價金。上訴人則否認有違約情事，並以前
    揭情詞置辯。是以本案所爭執的是系爭房屋是否皆有重大不
    能補正之瑕疵，致欠缺通常交易觀念所應具備之價值、效用
    或品質？查：
  (一)按企業經營者應確保廣告內容之真實，其對消費者所負之義
    務不得低於廣告內容，消費者保護法第22條固定有明文，惟
    該法係於83年1月11日公布施行，而兩造係於80年9月間訂立
    系爭房地買賣契約書，雖無消費者保護法之適用，然消費者
    保護法施行之前，購屋人倘係受建商所為預售屋廣告之引誘
    後，進而以此廣告之內容與建商洽談買賣，則該廣告內容之
    記載，自已構成雙方買賣契約內容之一部。又買賣因物有瑕
    疵，而出賣人應負擔保之責者，除有顯失公平之情形外，買
    受人即得解除契約，並不以物之重大瑕疵為限，此觀之民法
    第359條之規定自明；而所謂解除契約顯失公平，係指瑕疵
    對買受人所生之損害，與解除契約對出賣人所生之損害，有
    失衡平而言。
  (二)查，系爭預售屋買賣契約書第18條載明「本契約之附件視為
    本約之一部」，附件包括：「房地分期付款表乙份、房屋建
    材設備概要乙份、住戶公約乙份、委辦房地貸款契約書、保
    管使用印章委託書、本層本戶建築物平面圖乙份」（見原審
    卷18頁），經比對本層本戶建築物平面圖（見原審卷31、12
    4頁）與系爭銷售廣告海報平面圖（見原審卷34、125頁）所
    示空間格局相同，該本層本戶建築物平面圖並有或為印刷或
    手寫之長、寬規格數據，顯示簽約時上訴人之銷售人員係以
    與契約附件「本層本戶建築平面圖」內容一致之廣告平面圖
    向上訴人展示、洽談，並將之影印列為契約附件，揆之首揭
    說明，被上訴人主張雙方已合意將廣告平面圖及本層本戶建
    築平面圖列為契約之一部，應屬可採。
  (三)又買賣標的物有無瑕疵，應綜合當事人之約定及通常交易之
    觀念判斷之，而房屋之居住效用及價值並非僅在於面積而已
    ，房屋之高度與房屋室內之空間使用效能有關，亦屬影響居
    住之重要環節，故房間內之淨高，如有特殊設計，致使其樓
    層高度於扣除通常應有之樓板高度後，顯然有所減少者，出
    賣人自應將之告知買受人，否則即應認欠缺通常應有之品質
    及效用，而認有減少契約預定效用之瑕疵。本件系爭房屋客
    廳及客廳左側臥室有Ｈ型鋼樑經過，其客廳Ｈ型鋼樑至客廳
    前陽台處及臥室Ｈ型鋼樑至窗台處，上訴人以天花板舖平方
    式裝潢，裝潢後天花板至地板高度215.5 公分，其餘空間為
    246公分或252.5公分，丙○○身高176 公分，站於Ｈ型鋼樑
    下伸手可及天花板等情，為兩造所不爭執，並經原法院及本
    院前審至現場勘驗屬實，分別製有勘驗筆錄在卷可憑（原審
    卷196頁以下、本院上更(一)卷46－48頁）。又系爭房屋天花
    板淨高215.5公分部分之面積，占室內總面積約44%，為上訴
    人所自承（見本院上更(二)字1 卷40頁），是系爭房屋天花板
    淨空高度215.5 公分部分之面積，幾達系爭房屋室內總面積
    之一半，裂於上訴人銷售時所稱320公分之樓層，高度相差1
    00公分有餘，況客廳及臥室為日常生活起居之重要處所，其
    高度僅215.5公分，以被上訴人丙○○並非特別高大，站立
    Ｈ型鋼樑下，伸手可及天花板，非但予人有壓迫及不適之感
    ，並致被上訴人可得利用之立體空間效能減少，且嚴重影響
    室內之美觀，依前述說明，出賣人事前應有告知義務，上訴
    人並未證明已為告知，自應認其所交付系爭房屋，已嚴重減
    少其價值及其通常效用，且屬無法補正，屬重大瑕疵，被上
    訴人據以解除契約，即屬有據。
  (四)上訴人雖辯稱：系爭房屋之高度與相關技術規則無違，難謂
    有瑕疵云云。按建築技術規則第32條條第2款規定居室及浴
    廁天花板之淨高度不得小於2.1公尺，而系爭房屋Ｈ型鋼樑
    至地板淨高度雖未違反建築技術規則規定，惟上開規定僅係
    規範建築設計時天花板高度最低要求，尚不得以系爭房屋天
    花板淨高度符合該規則所定最低標準，即認系爭房屋符合通
    常交易觀念，是上訴人上開所辯，自不足採信。
  (五)次查，依銷售海報所示，力霸山河大廈A2棟與A5棟間夾有A7
    棟，三棟成一Ｕ字型，A7棟有一半圓形陽台，該陽台與A2棟
    、A5棟內側陽台成等距對稱，而自A7棟之廚具寬度數據標示
    ，拉平行線比對，其間距超過1公尺，有銷售海報可憑（見
    原審卷34頁），然現狀卻是A7棟半圓形陽台與A2棟、A5棟不
    對稱而靠攏A5棟，僅相距50公分，伸手可及，業經本院前審
    及原法院至現場勘驗屬實，有勘驗筆錄附卷可稽，嚴重影響
    居家安全及隱私權，亦難謂無瑕疵。
五、客廳、臥房為住家之生活重心，其樓層淨高度過低，造成壓
    迫、使用空間減少，就以系爭房屋將作為住家使用及投資雙
    重目的之被上訴人而言，因可歸責於上訴人之事由，被上訴
    人購買系爭房屋之結果，一方面必須長年居住於有壓迫感之
    房屋，一方面房屋之價值又顯然受損，對被上訴人而言此房
    屋之價值、效用顯有欠缺，物的瑕疵應屬重大，而此瑕疵又
    非能補正，被上訴人據此解約，為有理由。
六、上訴人雖辯稱：被上訴人繳付自備款後，即拒依系爭房地買
    賣契約之約定繳付尾款即銀行貸款，並拒絕辦理交屋手續，
    經上訴人於86年7月25日分別以台北敦南郵局第3974號、400
    4號、4003號存証信函催告被上訴人於文到10日內至上訴人
    公司辦理繳交未付之應繳貸款，同時辦理交屋手續，逾期將
    按房地買賣契約書第9條第3款、第11條、第14條第1款等辦
    理，被上訴人於86年7月28日收件，然仍置之不理，其遲延
    給付之行為已違反系爭房地買賣契約之規定，自無權片面對
    上訴人主張解除系爭房地買賣契約云云。惟查，上訴人雖以
    存證信函催告被上訴人繳付尾款，但並未於逾期未繳後即行
    主張解除契約，況被上訴人於上訴人催告給付尾款前，即以
    存證信函主張系爭房屋有瑕疵，並催告補正，是上訴人自不
    得再以被上訴人未給付尾款為由，逕認被上訴人無權解除契
    約。
七、按契約解除時，由他方所受領之金錢應返還之，民法第259
    條第2款規定甚明。本件被上訴人丁○○繳納1,334,238元、
    被上訴人丙○○繳納1,514,438元、被上訴人戊○繳納1,524
    ,338 元，為上訴人所不爭執，是上開款項既均為依系爭買
    賣契約而交付者，上訴人即應負返還之責。從而，被上訴人
    丁○○、丙○○、戊○依契約解除後之回復原狀請求權，請
    求上訴人依序返還已付之價金1,334,238元、1,514,438元、
    1,524,338 元，及自原審起訴狀繕本送達上訴人翌日即88年
    12月4 日起，至清償日止，按年息5%計算之利息，為有理由
    ，應予准許。是則原審判命上訴人如數給付，於法並無不合
    。上訴意旨指摘原判決不當，求予廢棄改判，為無理由，應
    予駁回。
八、本案事證已臻明確，兩造其餘攻擊、防禦方法，於判決結果
    並無影響，爰不一一論述，附此敘明。
九、據上論結，本件上訴為無理由，依民事訴訟法第449條第1項
    、第78條，判決如主文。
中　　華　　民　　國　　96　　年　　3 　　月　　13　　日
　　　　　　  　　　民事第五庭
                        審判長法　官  林丁寶
　　　　　　　　  　　　      法　官  陳博享
　　　　　　　　　  　　      法　官  蔡芳齡
正本係照原本作成。
如不服本判決，應於收受送達後20日內向本院提出上訴書狀，其
未表明上訴理由者，應於提出上訴後20日內向本院補提理由書狀
（均須按他造當事人之人數附繕本）上訴時應提出委任律師或具
有律師資格之人之委任狀；委任有律師資格者，另應附具律師資
格證書及釋明委任人與受任人有民事訴訟法第466條之1第1項但
書或第2項（詳附註）所定關係之釋明文書影本。
中　　華　　民　　國　　96　　年　　3 　　月　　16　　日
                              書記官  蔡錦輝
附註：
民事訴訟法第466條之1（第1項、第2項）：
對於第二審判決上訴，上訴人應委任律師為訴訟代理人。但上訴
人或其他法定代理人具有律師資格者，不在此限。
上訴人之配偶、三親等內之血親、二親等內之姻親，或上訴人為
法人、中央或地方機關時，其所屬專任人員具有律師資格並經法
院認為適當者，亦得為第三審訴訟代理人。
